臺灣臺中地方法院民事裁定　　　　　　100年度家聲字第207號
聲　請　人　呂雅惠
相　對　人　楊興隆即THAW.
上列當事人間聲請變更子女姓氏等事件，本院裁定如下：
    主  文
兩造所生未成年子女楊志明、楊秉皓之姓氏，准予變更為母姓「
呂」。
對於兩造所生未成年子女楊志明、楊秉皓權利義務之行使或負擔
，酌定均由聲請人任之。
程序費用由相對人負擔。
    理  由
一、(一)按離婚及其效力，依協議時或起訴時夫妻共同之本國法；
    無共同之本國法時，依共同之住所地法；無共同住所地法時
    ，依與夫妻婚姻關係最切地之法律；又父母與子女間之法律
    關係，依子女之本國法，涉外民事法律適用法第五十條、第
    五十五條分別定有明文。(二)按父母於子女出生登記前，應以
    書面約定子女從父姓或母姓。未約定或約定不成者，於戶政
    事務所抽籤決定之。子女經出生登記後，於未成年前，得由
    父母以書面約定變更為父姓或母姓。子女已成年者，得變更
    為父姓或母姓。前二項之變更，各以一次為限。有下列各款
    情形之一，法院得依父母之一方或子女之請求，為子女之利
    益，宣告變更子女之姓氏為父姓或母姓：一、父母離婚者。
    二、父母之一方或雙方死亡者。三、父母之一方或雙方生死
    不明滿三年者。四、父母之一方顯有未盡保護或教養義務之
    情事者，民法第一千零五十九條定有明文。(三)按夫妻離婚者
    ，對於未成年子女權利義務之行使或負擔，依協議由一方或
    雙方共同任之；前項協議不利於子女者，法院得依主管機關
    、社會福利機構或其他利害關係人之請求或依職權為子女之
    利益改定之；行使、負擔權利義務之一方未盡保護教養之義
    務或對未成年子女有不利之情事者，他方、未成年子女、主
    管機關、社會福利機構或其他利害關係人得為子女之利益，
    請求法院改定之；前三項情形，法院得依請求或依職權，為
    子女之利益酌定權利義務行使負擔之內容及方法，民法第一
    千零五十五條第一項前段及第二、三、四項分別定有明文。
    再者，法院為民法第一千零五十五條裁判時，應依子女最佳
    利益，審酌一切情狀，參考社工人員之訪視報告，尤應注意
    左列事項：一、子女之年齡、性別、人數及健康情形。二、
    子女之意願及人格發展之需要。三、父母之年齡、職業、品
    行、健康情形、經濟能力及生活狀況。四、父母保護、教養
    子女之意願及態度。五、父母子女間或未成年子女與其他共
    同生活之人間之感情狀況，民法第一千零五十五條之一亦定
    有明文。
二、聲請意旨略以：相對人為泰國籍人士。聲請人與相對人原為
    夫妻關係，兩造於婚後育未成年子女楊志明（男、民國九十
    七年四月八日生）、楊秉皓（男、九十九年四月三日生）二
    人。聲請人與未成年子女楊志明、楊秉皓均為中華民國人民
    。嗣兩造婚姻關係，經鈞院以九十九年度婚字第三二號民事
    判決離婚確定。惟對未成年子女楊志明、楊秉皓之權利義務
    之行使或負擔歸屬，兩造並未約定。相對人於九十三年八月
    間離家後，即行方不明迄今，期間未曾返家探視子女或負擔
    子女扶養費。爰為未成年子女楊志明、楊秉皓之利益，聲請
    變更未成年子女楊志明、楊秉皓之姓氏為母姓「呂」，併請
    求酌定對於未成年子女楊志明、楊秉皓之權利義務之行使或
    負擔，均由聲請人任之等語。
三、相對人未到庭爭執，亦未提出書狀作何聲明或陳述。
四、查：(一)聲請人主張：聲請人及未成年子女楊志明、楊秉皓均
    為中華民國國民，相對人為泰國人之事實，有戶籍謄本在卷
    可稽，是聲請人聲請變更子女姓氏及酌定未成年子女監護人
    ，其準據法自應依前揭規定，適用子女之本國法及兩造婚姻
    關係最切地之法律即中華民國法律（最高法院八十二年度台
    上字第一八八八號、八十五年度台上字第一二○七號民事判
    決參照），合先敘明。(二)聲請人主張：聲請人與相對人原為
    夫妻關係，雙方育有未成年子女楊志明、楊秉皓，嗣兩造婚
    姻關係，經鈞院以九十九年度婚字第三二號民事判決離婚確
    定，惟對未成年子女楊志明、楊秉皓之權利義務之行使或負
    擔歸屬，兩造並未約定之事實，業據其提出戶籍謄本為證，
    自堪信聲請人之主張為真實。是兩造於本件程序終結前，對
    於未成年子女楊志明、楊秉皓權利義務之行使或負擔，仍未
    為協議由一方或雙方共同任之，本院自得依聲請人之聲請酌
    定之。(三)聲請人主張：相對人於九十三年八月間離家後，即
    行方不明迄今，期間未曾返家探視子女或負擔子女扶養費之
    事實，相對人未到庭爭執，亦未提出書狀作何聲明或陳述。
    聲請人主張之前揭事實，業據其提出入出國日期證明書為證
    ，並經本院依職權函請主管機關臺中市政府委託財團法人臺
    中市私立龍眼林社會福利慈善事業基金會進行訪視，訪視結
    果略以：1.監護意願方面，因為案主們（未成年子女楊志明
    、楊秉皓）非法父（即相對人）之親生子女，目前行蹤不明
    ，也從未與案主們有過接觸，而案主們實際皆由案母（即聲
    請人）獨自照顧，目前受照顧狀況良好，評估由案母單方監
    護較為適當。2.案母目前無經濟自主能力，主要依靠社會補
    助與他人提供經濟協助，負擔家用與案主們之扶養費用，但
    案母已計畫明年外出工作，獨立自己的經濟狀況，以期獨立
    負擔案主們之撫養費。3.親職教養能力方面，觀察案母與案
    主們之互動狀況皆相當良好，案母對於案主們各方面之狀況
    亦皆相當瞭解，顯見案母具有相當程度之親子教育能力。4.
    針對變更子女姓氏方面，因為案主們非法父之親生子女，法
    父實際亦未撫養照顧過案主們，故建議可讓案主們改從母姓
    。5.建議：案母適合監護，建議可由案母單方監護案主們，
    並變更案主們之姓氏為從母姓等情，有該基金會一百年八月
    十一日財龍監字第一０００九二０號函暨所附訪視報告在卷
    可稽。依前開事證相互參酌以觀，堪認聲請人之主張為真實
    。(四)綜上所述，1.本院審酌未成年子女楊志明、楊秉皓自幼
    由聲請人撫育照顧及負擔費用，並與聲請人同住多年。是以
    ，未成年子女楊志明、楊秉皓於前述家庭生活環境下成長，
    生母在其自我認同（Identification）之發展過程中產生絕
    大的影響力，而形成欲符合渠等認同對象之心理趨向。惟渠
    等原有人格權中表徵父方家族之父姓，與渠人格中實際認同
    之對象相牴觸，未成年子女楊志明、楊秉皓又無從將之切割
    分離，故變更姓氏為母姓，應有利於未成年子女楊志明、楊
    秉皓身心健全之發展，而符合渠等之利益。從而，聲請人聲
    請變更未成年子女楊志明、楊秉皓之父姓「楊」為母姓「呂
    」，為有理由，應予准許。爰裁定如主文第一項所示；2.相
    對人自九十三年八月間離家迄今，從未與未成年子女楊志明
    、楊秉皓共同生活，亦未曾負擔未成年子女楊志明、楊秉皓
    之扶養費用。相對人與未成年子女楊志明、楊秉皓親子關係
    疏離，相對人顯有未盡保護教養義務，自不宜由相對人擔任
    未成年子女楊志明、楊秉皓之權利義務之行使或負擔。復觀
    之未成年子女楊志明、楊秉皓自相對人離去後，即由聲請人
    負擔實際照顧責任迄今，聲請人實已擔任未成年子女楊志明
    、楊秉皓主要養育者角色。且未成年子女楊志明、楊秉皓受
    照顧情況良好，聲請人亦無其他不良習性。再審酌未成年子
    女楊志明、楊秉皓成長過程中應有之安定性、聲請人與未成
    年子女楊志明、楊秉皓彼此甚深的依附關係、聲請人之經濟
    能力等一切情狀後，本院認為對於未成年子女楊志明、楊秉
    皓權利義務之行使或負擔，酌定均由聲請人任之，符合未成
    年子女楊志明、楊秉皓之最佳利益。爰裁定如主文第二項所
    示。
五、依非訟事件法第一百三十一條之一第一項、第一百二十二條
    第三項，裁定如主文。
中    華    民    國   100    年    11    月    29    日
                  家事法庭    法  官  唐敏寶
以上正本係照原本作成。
如對本裁定抗告，須於裁定送達後10日內向本院提出抗告狀（須
附繕本）。
中    華    民    國   100    年    11    月    29    日
                              書記官  丁文宏